【裁判字號】    98,上易,1137
【裁判日期】    991214
【裁判案由】    侵權行為損害賠償
【裁判全文】
臺灣高等法院民事判決                98年度上易字第1137號
上  訴  人  羅美鶯
訴訟代理人  陳毓慧
上  訴  人  謝巽謬
視同上訴人  潘春記
上列當事人間侵權行為損害賠償事件，上訴人對於中華民國98年
8月31日臺灣板橋地方法院97年度訴字第2624號民事判決各自提
起上訴，上訴人羅美鶯並為訴之擴張，本院於民國99年11月30日
言詞辯論終結，判決如下：
    主      文
上訴人謝巽謬、潘春記之上訴駁回。
上訴人吳美鶯之上訴及擴張之訴均駁回。
第二審訴訟費用，關於上訴人謝巽謬、潘春記上訴部分，由上訴
人謝巽謬、潘春記連帶負擔；關於上訴人吳美鶯上訴（含擴張之
訴）部分，由上訴人吳美鶯負擔。
    事實及理由
甲、程序方面：
一、按「訴訟標的對於共同訴訟之各人必須合一確定者，適用下
    列各款之規定：一、共同訴訟人中一人之行為有利益於共同
    訴訟人者，其效力及於全體」，民事訴訟法第56條第1款前
    段定有明文。又「民法第二百七十五條規定連帶債務人中之
    一人受確定判決，而其判決非基於該債務人之個人關係者，
    為他債務人之利益亦生效力，故債權人以各連帶債務人為共
    同被告提起給付之訴，被告一人提出非基於其個人關係之抗
    辯有理由者，對於被告各人即屬必須合一確定，自應適用民
    事訴訟法第五十六條第一項之規定」，已據最高法院33年上
    字第4810號著為判例。經查，上訴人羅美鶯起訴請求對造上
    訴人謝巽謬、潘春記連帶給付新臺幣（下同）110萬元本息
    。原判決命謝巽謬、潘春記連帶給付62,797元，及謝巽謬自
    民國97年10月17日起、潘春記自97年10月4日起，均加計法
    定遲延利息，駁回羅美鶯其餘之請求。羅美鶯、謝巽謬各就
    其敗訴部分提起上訴，而謝巽謬提起上訴請求廢棄原判決不
    利於其部分，係提出謝巽謬、潘春記未共同毆打羅美鶯，且
    羅美鶯所為之請求，似與其前發生車禍有關，與本件無因果
    關係等非基於其個人關係之抗辯（見本院卷(一)第5、6頁），
    揆諸前開說明，謝巽謬之上訴效力自應及於同造之潘春記，
    潘春記亦提出上訴理由狀（見本院卷(一)第124-126頁），爰
    列潘春記為視同上訴人。
二、次按訴之變更或追加，非經他造同意，不得為之。但有第25
    5條第1項第2款「請求之基礎事實同一者」及第3款「擴張或
    減縮應受判決事項之聲明者」之情形，不在此限，民事訴訟
    法第446條第1項定有明文。經查，上訴人羅美鶯於原審請求
    上訴人謝巽謬、潘春記連帶給付醫療、交通、保健食品費用
    80萬元及慰撫金30萬元。於本院請求謝巽謬、潘春記連帶給
    付減少工作收入之損失15萬元（97年6月1日至99年7月底共
    計25個月，每月按6,000元計算），並擴張醫療、交通、保
    健食品費用為1,021,782元，其於本院為訴之擴張，核屬於
    民事訴訟法第255條第1項第3款「擴張應受判決事項之聲明
    」，揆諸前開說明，應准羅美鶯訴之擴張，合先敘明。
乙、得心證之理由
一、羅美鶯起訴主張：謝巽謬、潘春記因肉桂樹苗遭竊一事與伊
    發生爭吵，竟共同毆打伊，推伊之背部撞門、牆，並以腳踢
    踹伊腹部，致伊頭、頸、腰部及手腳受有挫傷，另受頸椎椎
    間盤突出，壓迫右手神經之傷害，需開刀矯正放置鋼釘等，
    謝巽謬、潘春記應賠償伊醫療費用80萬元、精神慰撫金30萬
    元，合計110萬元。爰依侵權行為之法則，求為命謝巽謬、
    潘春記連帶如數給付，及自附帶民事起訴狀繕本送達翌日起
    加計法定遲延利息之判決。
    謝巽謬、潘春記則以：伊等於97年5月31日未毆打羅美鶯，
    其係因情緒激動自行摔倒。且其於97年3月4日至11月3日反
    覆於復健科、骨科、外科就診，似係因發生車禍，與伊等無
    關云云，資為抗辯。
二、原判決命謝巽謬、潘春記連帶給付62,797元，及謝巽謬自97
    年10月17日起、潘春記自97年10月4日起，均至清償日止，
    按年息5%計算之利息，駁回羅美鶯其餘之訴。羅美鶯提起上
    訴，並為訴之擴張，聲明：
    （一）原判決關於駁回羅美鶯後開第二項請求部分廢棄。
    （二）上開廢棄部分，謝巽謬、潘春記應再連帶給付羅美鶯
          1,037,203元，及自起訴狀繕本送達翌日即97年10月4
          日起至清償日止，按年息5%計算之利息。
    （三）謝巽謬、潘春記應連帶給付羅美鶯371,782元及自99
          年8月4日民事追加狀送達翌日起（即99年11月4日）
          至清償日止，按年息5%計算之利息。
    謝巽謬、潘春記答辯聲明：羅美鶯之上訴、擴張之訴均駁回。
    並上訴聲明：
    （一）原判決不利謝巽謬、潘春記部分廢棄。
    （二）上開廢棄部分，羅美鶯在第一審之訴及其假執行之聲
          請均駁回。
    羅美鶯答辯聲明：謝巽謬、潘春記之上訴駁回。
三、經查謝巽謬、潘春記於97年5月31日下午2時許，在臺北縣新
    莊市○○路746巷47號謝巽謬之住處，因肉桂樹苗失竊一事
    與羅美鶯發生爭執，而共同故意毆打羅美鶯，致羅美鶯跌倒
    ，受有頭部外傷併頭皮血腫、右手掌擦傷、左手挫傷、腹部
    及背部挫傷等傷害之事實，業據羅美鶯提出新泰綜合醫院出
    具之診斷證明書為證（見原審訴卷第28頁）。謝巽謬、潘春
    記於刑事法院之警詢及偵查中亦不否認於上開時地因肉桂樹
    苗失竊一事與羅美鶯發生爭執之事實，潘春記並稱謝巽謬與
    羅美鶯有發生拉扯，伊有架開羅美鶯以免他們打架等語，然
    均否認有毆打傷害羅美鶯之事實。謝巽謬辯稱是羅美鶯自己
    走出去時，因腳被門檻絆倒而受傷云云，潘春記則辯稱伊將
    羅美鶯架開，以免他們打架，並未毆打羅美鶯云云。然果如
    謝巽謬所辯，係吳美鶯自己跌倒所致，吳美鶯當不致受有頭
    部外傷併頭皮血腫、右手掌擦傷、左手挫傷、腹部及背部挫
    傷等多處之傷害，謝巽謬、潘春記所辯，尚不足採。另謝巽
    謬、潘春記因上開傷害吳美鶯之行為，經原法院97年度簡字
    第8145號、97年度簡上字第1370號刑事判決成立共同傷害罪
    名，各處拘役20日，如易科罰金，以1,000元折算一日確定
    ，亦有刑事判決書可稽（見原審訴字卷第5-6頁）。吳美鶯
    主張於上開時地遭謝巽謬、潘春記共同毆打而跌倒，致受有
    頭部外傷併頭皮血腫、右手掌擦傷、左手挫傷、腹部及背部
    挫傷等傷害之事實，堪信為真實。
四、按因故意或過失，不法侵害他人之權利者，負損害賠償責任
    ；數人共同不法侵害他人之權利者，連帶負損害賠償責任﹔
    不法侵害他人之身體、健康、名譽、自由、信用、隱私、貞
    操，或不法侵害其他人格法益而情節重大者，被害人雖非財
    產上之損害，亦得請求賠償相當之金額，民法第184條第1項
    前段、第185條第1項前段及第195條第1項前段分別定有明文
    。吳美鶯主張其因謝巽謬、潘春記上開共同故意毆打行為受
    有損害，依侵權行為之法律關係，謝巽謬、潘春記應負連帶
    賠償責任，並無不合。茲就吳美鶯請求之金額，應否准許，
    分述如下：
  (一)醫療、交通、保健食品費用1,021,782元部分：
    1.羅美鶯主張其因謝巽謬、潘春記上開共同故意毆打行為，
      受有頭部外傷併頭皮血腫、右手掌擦傷、左手挫傷、腹部
      及背部挫傷，於97年5月31日、97年9月24日至新泰綜合醫
      院就診，支出醫療費用共計2,797元，核與新泰綜合醫院
      診斷證明書、98年6月4日(98)新泰管字第980136號函相符
      （見原審訴字卷第28、32頁）。羅美鶯請求謝巽謬、潘春
      記如數賠償，應屬可取。
    2.羅美鶯另主張其因謝巽謬、潘春記上開共同故意毆打行為
      ，至行政院衛生署樂生療養院（下稱樂生療養院）就診，
      支出醫療費用共7,457元，並提出97年9月3日診斷證明書
      、醫療費用收據為證（見原審訴字卷第27頁、本院卷一第
      64-74頁）。然查吳美鶯於97年5月31日受傷當日至新泰綜
      合醫院就醫，診斷結果當天並無樂生療養院診斷證明書所
      載之頸椎椎間盤突出、腰部挫傷及左側恥骨陳舊性骨折之
      傷害，有新泰綜合醫院出具之診斷證明書可參（見原審訴
      字卷第28頁）。且吳美鶯於97年3月4日即因頸部、腰部疼
      痛至樂生療養院復健科就診，當時主訴為頸部有甩鞭性扭
      傷，轉介至其他醫院進行核磁共振，於同年5月20日回診
      出示其他醫院診斷證明及檢查報告，5月31日是否遭人毆
      打跌倒，無就診紀錄足以證明，於97年6月20日因車禍受
      傷約2個月而造成頸痛及兩手麻痺併右下腹痛，至骨科就
      診一次，X光懷疑有第二頸椎骨折，97年7月7日右腳跟擦
      傷、97年7月9日右手腕及左膝擦傷至骨科門診治療，97年
      7 月17日、97年7月21日、97年7月30日回門診治療擦傷，
      即自97年3月4日至同年11月3日反覆於復健科、骨科、外
      科就診，無法確認與5月31日之情形有因果關係，有該院
      98 年5月26日樂病歷字第0980002089號、98年8月21日樂
      病歷字第0980003210號函附卷可憑（見原審訴字卷第35-3
      6、47-52頁）。依上開樂生療養院函顯示，吳美鶯於本件
      傷害行為前，即受有頸部甩鞭性扭傷，而有頸部、腰部疼
      痛情形，並因車禍造成頸痛及兩手麻痺併右下腹痛，疑有
      第二頸椎骨折，另因擦傷，數次樂生療養院就診。是上開
      樂生療養院之診療行為，尚難認與本件謝巽謬、潘春記之
      毆打行為有因果關係，吳美鶯請求謝巽謬、潘春記賠償樂
      生療養院之醫療費用云云，並不足取。
    3.羅美鶯又主張其因謝巽謬、潘春記上開共同故意毆打行為
      ，至林口及高雄長庚醫院（下稱林口長庚、高雄長庚）就
      診，分別支出醫療費用2,700元、720元，並提出醫療費用
      收據為證（見本院卷一第76-77、243頁）。經查，羅美鶯
      係因子宮肌瘤，於98年4月28日、8月27日及12月17日至高
      雄長庚就診；於97年4月9日接受林口長庚頸椎核磁共振檢
      查結果為頸椎第4-5及5-6節椎間盤突出及輕度壓迫；另於
      97年9月8日主訴陰道有水狀分泌物，97年9月15日超音波
      檢查結果為子宮肌瘤與子宮頸腫瘤，97年10月13日抽血檢
      查腫瘤指數正常，99年1月5日檢查子宮頸正常、肌瘤無增
      大情形；有高雄長庚99年3月3日99長庚院高字第921409號
      函、林口長庚99年5月24日99長庚院法字第0144號函可稽
      （見本院卷一第157、230頁）。是吳美鶯於本件傷害行為
      前，即因頸椎椎間盤突出至林口長庚就診，其餘就診原因
      為子宮相關診療。是上開林口及高雄長庚之診療行為，亦
      難認與本件謝巽謬、潘春記之毆打行為有因果關係。吳美
      鶯引臺北市立聯合醫院病歷，主張於本件傷害行為前，並
      無椎間盤突出病症，該病症係因本件傷害行為所致，並請
      求謝巽謬、潘春記賠償林口及高雄長庚之醫療費用云云，
      亦不足取。
    4.羅美鶯再主張其因謝巽謬、潘春記上開共同故意毆打行為
      ，至私立高雄醫學大學附設中和紀念醫院（下稱高醫）就
      診，分別支出醫療費用315,348元、11,530元、2,450元、
      7,220元，並提出醫療費用收據及診斷證明書為證（見本
      院卷一第60-1、80-89、246-252頁，本院卷二第26-34頁
      ）。經查，羅美鶯於94年3月28日即至高醫婦產科進行荷
      爾蒙治療及肌瘤追蹤；另於94年5月23日疑患有廣泛性焦
      慮症，至高醫精神科就診，之後不規則就診精神科，於98
      年2月16日至高醫精神科就診，當時有憂鬱、焦慮及失眠
      症狀，並合併偏頭痛及情緒不穩定，最後一次就醫為99年
      9月28日；另於98年8月19日至腦神經外科門診初診，主訴
      97年5月31日被他人打傷，頸部疼痛至新泰醫院及樂生療
      養院就醫，左肩疼痛、運動障礙，骨科排除肩關節炎，經
      檢查診斷為頸椎間盤突出併神經損傷，於98年10月16日及
      98年11月18日回診腦神經外科門診，於98年11月14日至98
      年12月5日住院，因頸椎間盤脫出併神經損傷，接受頸椎
      手術，頸椎間盤置換須使用人工椎間盤；另於98年6月24
      日至婦產科接受荷爾蒙處方治療，最後一次就診為99 年6
      月10日；另於99年1月25日因支氣管擴張症、急性支氣管
      炎、肺塌陷及其他肺部疾患，至高醫門診等情；有高醫99
      年4月16日高醫附行字第0990001411號函、99年11月19日
      高醫附行字第0990004722號函可稽（見本院卷一第159頁
      、卷二第68頁）。是吳美鶯本件傷害行為前，即至高醫婦
      科及精神科就診，於本件傷害行為一年多後，始因頸椎椎
      間盤、婦科、胸腔科及精神症狀至高醫就診，亦難認上開
      高醫之診療行為，與本件謝巽謬、潘春記之毆打行為有因
      果關係，吳美鶯請求謝巽謬、潘春記賠償高醫之醫療費用
      云云，亦不足取。
    5.羅美鶯復主張其因謝巽謬、潘春記上開共同故意毆打行為
      ，至陳弘列內兒科（下稱陳內兒科）就診，分別支出醫療
      費用3,300元、2,300元、400元、700元，並提出醫療費用
      收據為證（見本院卷一第93-95、254-255、288頁，本院
      卷二第36-37頁）。經查，羅美鶯每次就診均主訴為上呼
      吸道感染，另陳述有長期失眠、背痛、焦慮症狀求助於精
      神科醫師，有陳內兒科病歷資料可稽（見本院卷一第144
      頁）。是吳美鶯因上呼吸道感染至陳內兒科就診，亦難認
      上開陳內兒科之診療行為，與本件謝巽謬、潘春記之毆打
      行為有因果關係，吳美鶯請求謝巽謬、潘春記賠償陳內兒
      科之醫療費用云云，亦不足取。
    6.羅美鶯另主張其因謝巽謬、潘春記上開共同故意毆打行為
      ，至孫銘謙骨科、外科診所（下稱孫骨科）就診，支出醫
      療費用150元，並提出98年1月24日醫療費用收據為證（見
      本院卷一第95頁背面）。經查，羅美鶯於98年1月24日因
      左肩及左膝挫傷，至孫骨科就診一次，有孫骨科99年2月
      24日990020224號函可稽（見本院卷一第154頁）。是吳美
      鶯於98年1月24日因左肩及左膝挫傷，至孫骨科就診，既
      為97年5月31日至新泰綜合醫院診斷時所無之症狀，亦難
      認上開孫骨科之診療行為，與本件謝巽謬、潘春記之毆打
      行為有因果關係，吳美鶯請求謝巽謬、潘春記賠償孫骨科
      之醫療費用云云，亦不足取。
    7.羅美鶯又謂其為調理身體經醫師建議購買醫療健康食品
      15,956元、5,159元、1,195元、3,799元，並提出發票為
      證（見本院卷一第96-98、257、290頁，本院卷二第39頁
      ）。惟查，羅美鶯並未證明上開健康食品屬於因本件謝巽
      謬、潘春記傷害行為之必要醫療費用，吳美鶯請求謝巽謬
      、潘春記如數賠償云云，並不足取。
    8.羅美鶯另主張其因本件謝巽謬、潘春記傷害行為，須乘坐
      計程車至醫院診療，計花費18,455元、18,205元、11,420
      元、3,660元，並提出車資證明為證（見本院卷一第101至
      107、260-271、292-293頁，本院卷二第42至53頁）。經
      查，上開車資發生期間係自97年6月10日起至99年10月25
      日止，惟羅美鶯主張於樂生療養院、林口長庚、高雄長庚
      、高醫、陳內兒科、孫骨科之上開診療及購買保健食品行
      為，均難認與本件謝巽謬、潘春記傷害行為有因果關係，
      已如前述，羅美鶯主張因上開診療行為所花費之車資，應
      由謝巽謬、潘春記連帶賠償云云，亦不足取。
    9.羅美鶯復主張其因本件傷害行為，目前須進行神經修護、
      治療及其復健，預付治療費用5萬元，取出頸部代用人工
      鋼珠手術預估治療費用25萬元，鋼珠取出後之復健治療費
      用5萬元，脊椎側彎整脊及事後長期復健醫療費用15萬元
      ，精神科長期治療費用8萬元，腦神經內科追縱頭部皮下
      血腫影響頭痛、腦記憶減退治療費用3萬元，合計61萬元
      等情，既為謝巽謬、潘春記所否認，羅美鶯就此亦未舉證
      以實其說，其請求謝巽謬、潘春記連帶賠償云云，亦不足
      取。
  (二)減少工作收入損失15萬元部分：羅美鶯主張因本件傷害行為
    ，自97年6月1日起至99年7月底止，計2年1個月，以每月600
    0元計算，減少工作收入損失15萬元，並提出證明書為證（
    見本院卷一第294-295頁），惟謝巽謬、潘春記否認其真正
    ，且羅美鶯於此段期間因其他疾病至樂生療養院、林口長庚
    、高雄長庚、高醫、陳內兒科、孫骨科診療，已如前述。自
    難認羅美鶯主張之工作損失與本件謝巽謬、潘春記傷害行為
    有因果關係，吳美鶯請求謝巽謬、潘春記連帶賠償云云，亦
    不足取。
  (三)精神慰撫金30萬元部分：
    1.按民法第195條第1項關於雖非財產上之損害，亦得請求賠
      償相當之金額，其所謂相當之金額，應斟酌加害人與被害
      人雙方之身分、資力與加害程度，及其他各種情形核定之
      ；慰撫金是否相當，應以加害行為之加害程度及被害人所
      受痛苦，斟酌加害人及被害人之身分、經濟地位等各種情
      形定之（最高法院47年臺上字第1221號、51年臺上字第
      223號判例可稽）。
    2.羅美鶯主張因本件傷害行為，將來仍須長時間復健，造成
      精神上極端痛苦等情。本院審酌羅美鶯因遭謝巽謬、潘春
      記毆打而受有頭部外傷併頭皮血腫、右手掌擦傷、左手挫
      傷、腹、背部挫傷等傷害，精神上受有相當之痛苦，羅美
      鶯學歷為高中畢業，從事家管及編織販售手工品，月入約
      5、6千元，96年度有股利等所得10,194元，名下有投資3
      筆，總額35,040元；謝巽謬學歷國小畢業，從事零工維生
      ，96年度有薪資所得198,000元，名下有坐落高雄縣之房
      屋1棟及田賦多筆暨汽車2輛；潘春記學歷國中畢業，從事
      鐵工，96年度有薪資所得199,800元，名下有坐落台東縣
      之房屋1棟及土地2筆暨汽車1輛，此據兩造陳明，並有稅
      務電子閘門財產所得調件明細表附卷可參（見原審訴字卷
      12 至21頁）等兩造之身分、地位、經濟狀況及羅美鶯所
      受痛苦程度，認羅美鶯所受非財產上損害之金額，以6萬
      元為適當；逾此金額之主張，則屬過高，不應准許。至於
      羅美鶯主張因本件傷害行為，造成頸椎椎間盤突出，壓迫
      右手神經，需開刀矯正放置鋼釘，手術風險及費用均甚高
      ，一年後須再次手術取出鋼釘，現仍復健中，復原期及後
      遺症無法預測，且伊因前開傷害、開刀之恐懼、家庭生活
      之壓力，每日需依賴精神科之助眠藥物，受有精神上痛苦
      ，固提出診斷證明書為證（本院卷三第4頁），惟均難無
      法證明與本件傷害行為有因果關係，已如前述，其請求謝
      巽謬、潘春記連帶賠償此部分精神上損害，並不足取。
五、綜上所述，羅美鶯依侵權行為損害賠償之法律關係，請求謝
    巽謬、潘春記連帶賠償醫療費用2,797元，精神上慰撫金6萬
    元，合計62,797元，及自附帶民事起訴狀繕本送達翌日即謝
    巽謬自97年10月17日（見原審附民卷第4頁）起，潘春記自
    97年10月4日（見原審附民卷第6頁）起，均至清償日止，按
    年息5％計算之利息，洵屬有據，應予准許；逾上開金額之
    請求，則無理由，應予駁回。原審就上開應准許部分，為上
    訴人謝巽謬、潘春記敗訴之判決，並無不合，上訴意旨指摘
    原判決此部分不當，求予廢棄改判，為無理由，應駁回其上
    訴。至於上訴人吳美鶯之請求不應准許部分，原審為上訴人
    吳美鶯敗訴之判決，並駁回其假執行之聲請，並無不合，上
    訴意旨指摘原判決此部分不當，求予廢棄改判，為無理由，
    應駁回其上訴。另上訴人吳美鶯於本院擴張請求謝巽謬、潘
    春記連帶給付羅美鶯371,782元及自99年8月4日民事追加狀
    送達翌日起至清償日止，按年息5%計算利息部分，亦屬無據
    ，應予駁回。
六、本件事證已臻明確，兩造其餘攻擊防禦方法及舉證，核與事
    實認定不生影響，爰不予斟酌及論述，附此敘明。
七、據上論結，本件上訴、擴張之訴均無理由，依民事訴訟法第
    449條第1項、第78條、第85條第2項，判決如主文。
中    華    民    國    99    年    12    月    14    日
                    民事第十七庭
                        審判長法  官 湯美玉
                              法  官 丁蓓蓓
                              法  官 李慈惠
正本係照原本作成。
不得上訴。
中    華    民    國    99    年    12    月    15    日
                              書記官 王敬端

司法院資訊處製作；財團法人民間司法改革基金會備份。
